臺灣臺中地方法院民事判決　　　　　　　100年度訴字第488號
原　　　告　黃亭瑛
訴訟代理人　許桂挺律師
　　　　　　黃士哲律師
複代理人　　蔡碩毅
被　　　告　彭繼瑩
上列原告因被告觸犯妨害婚姻刑事案件，提起刑事附帶民事訴訟
(民國99年度附民字第597號)，經本院刑事庭裁定移送民事庭審
理，於民國100年5月3日言詞辯論終結，本院判決如下：
    主      文
原告之訴及假執行之聲請均駁回。
訴訟費用新台幣零元由原告負擔。
    事實及理由
一、本件被告經合法通知，未於最後言詞辯論期日到場，核無民
    事訴訟法第386條所列各款情形，爰依原告之聲請，由其一
    造辯論而為判決。
二、原告方面：
  (一)原告起訴主張被告明知訴外人許維翔為原告之配偶，卻自
      民國(下同)98年7月間起多次與其相姦(原告訴狀誤載為通
      姦，應由本院逕予更正)，行為地包括原告住所、訴外人
      許維翔在中國大陸上海之住處等地，而原告係於99年4月
      16日，因被告向訴外人許維翔索取新台幣(下同)100萬元
      之分手費不成(僅取得20萬元)，心生不滿，遂主動告知原
      告，原告始知被告與訴外人許維翔間相姦情事。又原告知
      悉上情時已身懷六甲，亟需配偶體諒照護及共同迎接家庭
      新成員之際，竟知悉如此不堪之情事，原告除需忍受懷孕
      生產之身體不適狀況外，亦承受極大精神壓力，致原告身
      心嚴重受創，迄今未能平復。另被告之行為已觸犯刑法第
      239條相姦罪，經原告提出刑事告訴，檢察官提起公訴後
      ，再經鈞院刑事庭以99年度簡字第988號刑事簡易判決判
      處有期徒刑3月，並經確定在案。爰依民法第184條第1項
      及第195條第1項、第3項規定，請求被告賠償非財產上之
      損害等情。並聲明：1、被告應給付原告60萬元，及自刑
      事附帶民事起訴狀繕本送達翌日起至清償日止，按年息百
      分之5計算之利息。2、請依職權宣告假執行。
  (二)對被告抗辯之陳述：
   1、被告答辯狀所述各節，均屬事後卸責之詞，其與訴外人許
      維翔相姦犯行，亦經鈞院刑事庭判處有罪確定。
   2、原告在刑事案件對被告及訴外人許維翔提出告訴，係認為
      被告及訴外人許維翔為共犯，事後原告與訴外人許維翔達
      成以60萬元和解，並協議離婚，原告確已收受訴外人許維
      翔給付之60萬元。
   3、原告為專科畢業，已離婚、育有1名子女，有固定工作，
      名下有土地及房屋。
三、被告方面：
    被告經合法通知，未於最後言詞辯論期日到場，惟據其以前
    到庭所為之聲明及陳述略稱：
  (一)被告父母早已離異，被告一直由父親照顧扶養，被告與生
      母早無往來，而被告18歲時父親不幸往生，即由姑姑照顧
      迄今。又本件案發時，被告剛從私立馬偕護專餐飲管理科
      畢業，並在美容補習班學習美容，迄未找到工作，目前尚
      有就學貸款未付，日常生活所需仰賴姑姑接濟。另案發當
      時，被告剛出社會，毫無社會經驗，容易相信別人，與訴
      外人許維翔交往時確實不知其已婚，嗣知悉訴外人許維翔
      已婚後即有意分手，但惑於訴外人許維翔之甜言蜜語，而
      一錯再錯，適知悉原告懷孕後，被告良心受譴責，遂決定
      與訴外人許維翔分手，並主動向原告告知一切，絕非原告
      所稱係因被告向訴外人許維翔索取100萬元分手費不成，
      心生不滿，才向原告告知一切事實。
  (二)被告對原告遭遇此事之心情可以體會及深感抱歉、後悔，
      若被告有能力，當然願意賠償原告因此所受之損害。但被
      告目前無業，名下無任何財產，三餐尚需仰賴姑姑接濟，
      故原告請求被告賠償60萬元顯然過高，被告根本無力負擔
      ，此乃被告遲遲未與原告和解，絕非被告無彌補之意願。
  (三)鈞院刑事庭99年度簡字第988號刑事簡易判決認定被告與
      訴外人許維翔相姦，判處有期徒刑3月，並經確定之事實
      ，被告無意見。
  (四)被告為專科畢業，目前未婚，待業中，名下無任何財產，
      經濟依賴家人支援。
  (五)並聲明：1、如主文所示。2、如受不利判決，願供擔保請
      准免為假執行。
四、原告主張被告於上揭時、地曾多次與原告之前配偶即訴外人
    許維翔相姦，經本院刑事庭以99年度簡字第988號刑事簡易
    判決判處有期徒刑3月，並經確定之事實，已據其提出上開
    刑事簡易判決正本1件在卷為憑，核屬相符，亦為被告不爭
    執，且經本院依職權調閱上開刑事卷宗查明無誤，是原告之
    主張自堪信為真實。
五、法院之判斷：
  (一)按民法第184條第1項規定：「因故意或過失，不法侵害他
      人之權利者，負損害賠償責任。故意以背於善良風俗之方
      法，加損害於他人者亦同。」同法第185條第1項規定：「
      數人共同不法侵害他人之權利者，連帶負損害賠償責任。
      」同法第195條第1項規定：「不法侵害他人之身體、健康
      、名譽、自由、信用、隱私、貞操，或不法侵害其他人格
      法益而情節重大者，被害人雖非財產上之損害，亦得請求
      賠償相當之金額。」同條第3項亦規定：「前2項規定，於
      不法侵害他人基於父、母、子、女或配偶關係之身分法益
      而情節重大者，準用之。」又民法第184條第1項前段規定
      ，以權利之侵害為侵權行為要件之一，故有謂非侵害既存
      法律體系所明認之權利，不構成侵權行為。惟同法條後段
      規定，故意以背於善良風俗之方法加害於他人者，亦同。
      則侵權行為係指違法以及不當加損害於他人之行為而言，
      至於侵害係何權利，要非所問。而所謂違法以及不當，不
      僅限於侵害法律明定之權利，即違反保護個人法益之法規
      ，或廣泛悖反規律社會生活之根本原理的公序良俗者，亦
      同。通姦之足以破壞夫妻間之共同生活而非法之所許，此
      從公序良俗之觀點可得斷言，不問所侵害係何權利，對於
      配偶之他方應構成共同侵權行為。婚姻係以夫妻之共同生
      活為其目的，配偶應互相協力保持其共同生活之圓滿安全
      及幸福，而夫妻互守誠實，係為確保其共同生活之圓滿安
      全及幸福之必要條件，故應解為配偶因婚姻契約而互負誠
      實之義務，配偶之一方行為不誠實，破壞共同生活之圓滿
      安全及幸福者，即為違反因婚姻契約之義務而侵害他方之
      權利(參見最高法院55年台上字第2053號判例意旨)。另相
      姦行為須其姦淫對象為有配偶之人始能構成，是此等姦淫
      行為之破壞夫妻間共同生活，係由相姦者與通姦者共同行
      為所肇致，則2者應均為此等侵權行為發生之共同原因(參
      見最高法院86年度台上字第431號判決意旨)。本件被告於
      上揭時間既明知訴外人許維翔為有配偶之人，猶與訴外人
      許維翔多次發生婚姻外性關係之相姦行為，訴外人許維翔
      乃屬破壞配偶基於婚姻契約應負之誠實義務，致原告因婚
      姻生活之圓滿安全及幸福受到侵害，故應認被告與訴外人
      許維翔共同故意以違背善良風俗之方法(通、相姦)，不法
      侵害原告基於配偶身分之婚姻生活圓滿安全幸福等法益，
      依前開最高法院判例意旨，訴外人許維翔與被告間之通、
      相姦行為，自應成立共同侵權行為，即有民法第185條第
      1項規定之適用，被告及訴外人許維翔對原告因此所受損
      害，應連帶負損害賠償責任。從而，原告依據民法第195
      條第3項準用第1項規定請求被告賠償非財產上損害，洵屬
      正當，應予准許。
  (二)又慰藉金之賠償須以人格權遭遇侵害，使精神上受有痛苦
      為必要，其核給之標準固與財產上損害之計算不同，然非
      不可斟酌雙方身分資力與加害程度，及其他各種情形核定
      相當之數額(參見最高法院51年台上字第223號判例意旨)
      。本件原告主張其與訴外人許維翔之婚姻圓滿安全幸福因
      被告之介入發生破綻，並導致原告與訴外人許維翔離婚，
      原告在懷孕期間受此打擊，身心嚴重受創，精神所受痛苦
      ，非親身體驗，無以言喻，遂請求被告賠償非財產上損害
      即精神慰撫金60萬元乙節，被告則以上情抗辯，本院認為
      被告與訴外人許維翔發生通、相姦行為之時點即98年9月
      間，當時被告年僅20歲餘(被告為77年11月12日出生)，甫
      自專科學校畢業，初出社會，社會經驗閱歷不足，容易相
      信他人，遂遭訴外人許維翔迷惑(原告及訴外人許維翔於
      96年8月5日即已結婚，卻遲至案發後之99年4月30日始辦
      理結婚登記，致訴外人許維翔在案發前得以國民身分證配
      偶欄係「空白」為由，對外向被告及其他不知情之人表示
      未婚身分)，嗣被告知悉訴外人許維翔已婚後，一時無法
      割捨戀情，而與訴外人許維翔發生婚姻外性關係之相姦行
      為，遂鑄成錯誤，使原告基於訴外人許維翔配偶身分之婚
      姻生活圓滿安全幸福之法益受到不法侵害，被告之行為固
      為現行法律及道德觀念可非議之事項，但其因年輕識淺，
      無法及時查覺訴外人許維翔之不法意圖，陷入情關，無以
      自拔，其情亦屬可憫。本院審酌兩造均為專科學校畢業，
      原告已離婚，育有1名子女，有固定工作收入，名下亦有
      不動產，而被告未婚，目前尚在待業中，名下並無不動產
      各情，依據兩造之身分、地位及經濟狀況等一切情狀，認
      為原告請求被告賠償精神慰撫金60萬元，尚嫌過高，應核
      減為20萬元，方屬公允，逾此數額之請求，不應准許。
  (三)另民法第274條規定：「因連帶債務人中之一人為清償、
      代物清償、提存、抵銷或混同而債務消滅者，他債務人亦
      同免其責任。」本件被告與訴外人許維翔於上揭時、地所
      為之通、相姦行為對原告應成立共同侵權行為，依民法第
      185條第1項規定，被告與訴外人許維翔就原告所受損害應
      連帶負損害賠償責任，已如前述，則被告與訴外人許維翔
      即屬民法第272條第2項規定之連帶債務人。又原告曾「因
      本件侵權行為所生之一切損害」部分，請求訴外人許維翔
      賠償60萬元，並於99年12月15日上午在本院臺中簡易庭調
      解室成立調解，調解成立內容為：「1、相對人(即訴外人
      許維翔)願於99年12月20日前給付聲請人(即原告)60萬元
      。2、聲請人其餘請求拋棄。3、聲請費用由相對人負擔。
      」乙節，此經本院依職權調閱99年度司中調字第2898號卷
      宗查明屬實，並於100年5月3日言詞辯論期日當庭提示命
      原告複代理人表示意見(當日被告無正當理由未到庭)，原
      告複代理人亦當庭答稱：「沒有意見」等語(參見該日言
      詞辯論筆錄第2頁)，而原告亦自承：「原告因被告與訴外
      人許維翔之通、相姦行為所受之非財產上損害總額為60萬
      元」(參見原告100年4月7日陳報狀第2項)，且已自訴外人
      許維翔處取得賠償金額60萬元等語在卷(參見100年3月15
      日言詞辯論筆錄第2頁)，可見原告因被告與訴外人許維翔
      之通、相姦行為所受之非財產上損害60萬元，已自訴外人
      許維翔處獲得全額賠償，原告所受損害應已獲得填補，依
      前揭民法第274條規定，連帶債務人之訴外人許維翔對原
      告所為之清償效力已足以消滅全部之連帶債務，該清償效
      力應及於被告，被告即因此對原告免為給付責任甚明。至
      原告訴訟代理人於100年4月7日言詞辯論期日主張：「訴
      外人許維翔賠償60萬元，不完全係原告因通姦行為所受之
      精神損害，還包括夫妻間剩餘財產分配請求權」云云，此
      與前揭99年度司中調字第2898號卷內之證據資料不符，即
      為本院所不採。
六、綜上所述，原告固依民法侵權行為規定請求被告賠償因相姦
    行為所受之非財產上損害60萬元，惟因原告所受之損害60萬
    元既已自連帶債務人即共同侵權行為人即訴外人許維翔處獲
    得全額賠償，依民法第274條規定，訴外人許維翔之清償效
    力自及於被告，故被告應免為再對原告負給付責任。從而，
    原告請求被告給付60萬元，及自刑事附帶民事起訴狀繕本送
    達翌日起至清償日止，按年息百分之5計算之利息，為無理
    由，應予駁回。又原告之訴已經駁回，其聲請法院依職權宣
    告假執行部分亦失所依據，併予駁回。
七、本件原為刑事附帶民事訴訟，經本院刑事庭裁定移送民事庭
    審理，依刑事訴訟法第504條第2項規定，免納裁判費用。又
    本件訴訟在本院審理過程並未向兩造徵收任何訴訟費用，故
    本件訴訟費用額為0元，因本院就本件訴訟既為原告全部敗
    訴之判決，爰諭知全部訴訟費用應由原告負擔。
八、本件事證已臻明確，兩造其餘攻擊防禦方法及所舉證據資料
    ，核與本件判決所得之心證及結果均不生影響，毋庸逐一論
    述，附此敘明。
九、結論：本件原告之訴為無理由，依民事訴訟法第385條第1項
    前段、第78條，判決如主文。
中    華    民    國    100   年     5    月    17    日
                  民事第三庭    法  官  林金灶
以上正本係照原本作成。
如對本判決上訴，須於判決送達後20日內向本院提出上訴狀(須
附繕本)。若委任律師提起上訴者，應一併繳納上訴審裁判費。
中    華    民    國    100   年     5    月    17    日
                                書記官  李國敬